【裁判字號】    97,訴,203
【裁判日期】    970827
【裁判案由】    水污染防治法
【裁判全文】
臺北高等行政法院判決
                                     97年度訴字第00203號
                              .
原      告  安記染整股份有限公司
代  表  人  甲○○
被      告  桃園縣政府
代  表  人  乙○○縣長）住同.
訴訟代理人  丙○○
            丁○○
上列當事人間因水污染防治法事件，原告不服行政院環境保護署
中華民國97年1 月15日環署訴字第0970004784號訴願決定，提起
行政訴訟。本院判決如下：
    主  文
原告之訴駁回。
訴訟費用由原告負擔。
    事  實
一、事實概要：原告於桃園縣大園鄉○○村○○路5 號從事印染
    整理業，領有被告核發之水污染防治許可證（桃縣環排許字
    第H0544-01號），核准之廢( 污) 水最大日排放量為850 立
    方公尺，經行政院環境保護署環境督察總隊北區環境督察大
    隊（下稱環保署北區督察大隊）於96年7 月27日19時40分至
    20 時40 分派員前往稽查，發現該廠廢水係以專管排放於桃
    園縣大園鄉老街溪承受水體，經於放流口採取水樣送驗，檢
    驗結果均未符合「放流水標準」所定限值，違反水污染防治
    法第7 條第1 項規定，案移被告依同法第40條及「違反水污
    染防治法嚴重污染案件罰鍰額度裁量基準」( 下稱水污染罰
    鍰裁量基準) 規定裁處新臺幣( 下同)36 萬元罰鍰。原告不
    服，提起訴願經決定駁回後，遂提起本件行政訴訟。原告未
    於言詞辯論期日到場，僅提出書狀為聲明、陳述。
二、兩造聲明：
    (一)原告聲明：原處分及訴願決定均撤銷。
    (二)被告聲明：原告之訴駁回。
三、兩造之爭點：被告依上開水污染罰鍰裁量基準規定，對原告
                裁處36萬元罰鍰，是否合法？
    (一)原告主張之理由：
      1.按行政程序法第7 條關於比例原則規定，環保署北區督
        察大隊於96年7 月27日19時40分至20時40分在原告廠區
        放流口採取水樣檢驗，所檢測項目包括5 項，水溫、懸
        浮固體、真色色度、生化需氧量及化學需氧量，其中水
        溫、懸浮固體及生化需氧量超乎放流水所定限值1 倍，
        未逾2 倍；化學需氧量超乎放流水所定限值2 倍，未逾
        3 倍；真色色度超乎放流水所定限值4 倍，未逾5 倍。
        然被告並未詳細審酌在檢測項目高達5 項之情況下，僅
        憑單一項目即真色色度超乎放流水所定限值4 倍，未逾
        5 倍，即依水污染防治法第7 條第1 項、第40條及上開
        裁量基準」規定，裁處原告36萬元罰鍰，其認定顯屬失
        當。
      2.據上開裁量基準規定，倘排放廢（污）水中污染物濃度
        超乎放流水標準所定限值2倍，未逾3倍，裁處罰鍰下限
        為12萬元；倘排放廢（污）水中污染物濃度超乎放流水
        標準所定限值4倍，未逾5倍，裁處罰鍰下限為36萬元。
        該裁量基準雖未清楚規定倘排放廢（污）水中污染物濃
        度超乎放流水標準所定限值1倍，未逾2倍，裁處罰鍰下
        限若干，但似可推算約為6萬元。從而分別核算原告5項
        檢測項目因超乎放流水標準所定限值可能遭裁處金額依
        序為，水溫：6萬元；懸浮固體：6萬元；真色色度：36
        萬元；生化需氧量：6 萬元及化學需氧量：12萬元。倘
        平均核算則為（6 ＋6 ＋36＋6 ＋12）÷5 ＝13.2，故
        原告合理應受裁罰金額應為13萬2 仟元，而非36萬元。
      3.原告於本次違規前，於96年7 月18日曾受被告之環保局
        進行稽查，當時原告廠區所排放之廢（污）水經採樣檢
        驗結果懸浮固體為37.8毫克/ 公升（mg/L），化學需氧
        量為283 毫克/ 公升（mg/L）未符合「放流水標準」所
        定限值，原告即體察廠區之廢（污）水處理設備過於老
        舊，積極尋覓廠商進行相關設備汰舊更新措施，詎時隔
        僅僅短暫9 天時間（7 月18日至7 月27日），環保署北
        區督察大隊即再次登臨稽查，並引據採樣檢驗結果科處
        高額罰鍰，原告縱使有心，亦無力於如此短暫時程完成
        相關廢（污）水處理設備之改善計畫。另其進行稽查之
        時，並未通知原告會同於第一時間於放流口採取水樣，
        其採樣程序已明顯存有重大瑕疵，所採取之水樣檢體來
        源不明，據此所檢驗得出之相關數值，更不得加以引用
        作為裁罰依據。
    (二)被告主張之理由：
      1.經查，環保署北區督察大隊於96年7 月27日19時20分派
        員至原告工廠稽查時，原告係從事布匹印染整理(一)作業
        ，核准許可排放廢水量每日850CMD，該廠廢水以專管排
        放於大園鄉老街溪承受水體，經於放流口採樣檢測結果
        ，水溫為45.7℃、懸浮固體37.9mg/L、真色色度2620、
        生化需氧量30.4mg/L及化學需氧量395 mg/L，均超過放
        流水標準，已違反水污染防治法第7 條第1 項之規定。
        被告爰依同法第40條暨裁量基準附表項次一「事業或工
        業區專用污水下水道系統廢（污）水核准最大日排放量
        500 立方公尺以上，排放廢（污）水中污染物濃度為放
        流水標準限值4 倍以上未達5 倍。」規定（原告排放廢
        水真色色度2620，超出放流水標準真色色度550 達4.7
        倍），處36萬元罰鍰，於法並無違誤。
      2.至原告主張本件查獲時，為其改善期間乙節。經被告函
        請環保署於96年9 月12日環署督字第0960065644號函釋
        覆略以：「…『該廠正值改善期限內，盼本局一罪不二
        罰原則，…』乙節，請依本署相關函釋，查明該廠於限
        期改善期間，水質有無惡化，如本次稽查水質較前一次
        稽查結果惡化，仍可按次處分，請貴府依法查明妥處」
        查原告排放廢水經被告環境保護局派員於96年7 月18日
        前往勘查採樣，檢驗結果：懸浮固體為37.8mg/L、化學
        需氧量為283mg/ L，未符合放流水標準，另環保署北區
        督察大隊於96年7 月27日派員前往原告稽查，於放流口
        採取水樣，經檢測結果：水溫為45.7℃、懸浮固體為37
        .9mg/L、真色色度為2620、生化需氧量為30.4mg/L及化
        學需氧量為395mg/ L，均未符合放流水標準。經審酌認
        定，水質有惡化，被告乃依法按次處分。
      3.另查環保署北區督察大隊於96年7 月27日派員前往原告
        公司稽查紀錄均已明確紀載當日19時15分至20時稽查採
        樣後，即赴原告公司填載稽查紀錄，並經原告公司當日
        現場染色領班（林春風先生）詳閱確認，完成登載稽查
        督察紀錄內容。依環保署89年5 月16日環署水字第0025
        098 號函釋，環保稽查人員執行稽查工作時，水污染防
        治法並無相關規定會同事業主採水查驗事宜；視情況所
        需稽查人員可不會同事業主稽查並採水樣。環保署北區
        督察大隊稽查人員於本案稽查時皆依法至原告公司所申
        請許可之放流口採樣、現場檢測及分裝簽封，稽查過程
        中同時拍照佐證，原告所訴為卸責之詞，自不足採。
    理  由
一、本件原告經合法通知，未於言詞辯論期日到場，核無行政訴
    訟法第218條準用民事訴訟法第386條各款所列之情事，爰依
    被告之聲請，由其一造辯論而為判決，合先敘明。
二、按「事業…，排放廢(污)水於地面水體者，應符合放流水標
    準。前項放流水標準，由中央主管機關會商相關目的事業主
    管機關定之，其內容應包括適用範圍、管制方式、項目、濃
    度或總量限值、研訂基準及其他應遵行之事項。…「事業或
    污水下水道系統排放廢(污)水，違反第7條第1項…規定者，
    處新臺幣6 萬元以上60萬元以下罰鍰，並通知限期改善，屆
    期仍未完成改善者，按日連續處罰；情節重大者，得命其停
    工或停業；必要時，並得廢止其排放許可證、簡易排放許可
    文件或勒令歇業。」水污染防治法第7 條、第40條第1 項分
    別定有明文。又放流水標準第2 條規定「事業、污水下水道
    系統及建築物污水處理設施之放流水標準，其水質項目及限
    值如下表：一、放流水排放至非海洋之地面水體者：1.攝氏
    38 度 以下( 適用於5 月至9 月) 。…印染整理業…生化需
    氧量：30 、 化學需氧量：160 、懸浮固體：30、真色色度
    ：550 …」亦為環保署依前揭法條授權訂定之放流水標準第
    2 條規定所明定。
三、次按，環保署訂定水污染罰鍰裁量基準規定：「…三、嚴重
    污染案件應依附表所定裁量基準裁處罰鍰。…」第3 點附表
    ：「一、事業或工業區專用污水下水道系統廢( 污) 水核准
    最大日排放量500 立方公尺以上，排放廢( 污) 水超過放流
    水標準限值2 倍以上者。…裁量參考因素( 污染程度或違規
    次數)： 排放廢( 污) 水中污染物濃度為放流水標準限值4
    倍以上未達5 倍。但氫離子濃度指數、大腸桿菌群及水溫，
    不在此限。裁處罰鍰下限：新臺幣36萬元以上。」係環保署
    基於中央主管機關職權，為公平辦理違反水污染防治法之裁
    處罰鍰案件，依違章情節輕重及造成損害結果等不同情形，
    訂定不同之處罰額度，作為所屬公務員及下級機關行使裁量
    權之準則，並未逾越法律授權目的及範圍，自得予以適用。
四、經查，原告於桃園縣大園鄉○○村○○路 5號從事印染整理
    業，領有被告核發桃縣環排許字第H0544-01號水污染防治許
    可證，核准之廢(污)水最大日排放量為 850立方公尺，經環
    保署北區督察大隊於96年7 月27日19時40分至20時40分派員
    前往稽查，發現該廠廢水係以專管排放於桃園縣大園鄉老街
    溪承受水體，經於放流口採取水樣送驗，檢驗結果，水溫為
    45.7℃、懸浮固體為37.9毫克/ 公升、真色色度為2,620 、
    生化需氧量為30.4毫克公升、化學需氧量為395 毫克公升，
    均不符合放上揭流水標準所定之限值等情，為原告所不爭，
    並有稽查督察紀錄、檢測報告及現場照片附原處分卷可稽，
    堪信為真實。故被告以原告排放廢水於地面水體，不符合放
    流水標準，違反水污染防治法第7 條第1 項規定，並審酌其
    違章情節，依同法第40條第1 項規定，裁處原告罰鍰36萬元
    ，揆諸前揭說明，於法並無不合。
五、原告起訴雖主張：環保署檢測時，僅憑單一項目即真色色度
    超乎放流水所定限值4 倍，即裁處36萬元罰鍰，有違行政程
    序法第7 條比例原則規定，應依各項違反倍數獨立計算超限
    可能遭裁處金額後，加總平均核算裁罰金額即132,000 元，
    始為合理；且其於本次違規前，業經被告於96年7 月18日派
    員稽查及進行採樣檢驗結果，以其放流水超出標準，限期於
    96年8 月18日前完成改善，則其於改善期間，環保署仍於96
    年7 月27日派員至其公司稽查，其放流水超出標準乃屬必然
    ；又環保署稽查時，未於第一時間會同原告在放流口採取水
    樣，採樣程序存有重大瑕疵，所採取之水樣檢體來源不明，
    據此所檢驗得出之相關數值，不得加以引用作為裁罰依據云
    云。
六、惟查：
    (一)依前揭水污染罰鍰裁量基準附表項次一規定，廢(污)水核
      准最大日排放量 500立方公尺以上之事業，排放廢(污)水
      污染物濃度為放流水標準限值4倍以上未達5倍，裁處罰鍰
      下限為新臺幣36萬元以上。核該規定之意旨，應係只要排
      放廢水任1 項管制項目超過放流水標準限值即有適用。蓋
      依現行放流水標準，其共訂有數十項目水質標準，惟每一
      行業別僅產生其中少部分之污染項目，苟若必有半數以上
      檢測項目超乎放流水標準所定限值4 倍，始有上述裁量基
      準之適用，將造成檢驗項目愈多，其罰鍰額度愈低之不合
      理現象。是原告主張應先就各項超限部分獨立計算可能裁
      罰額予以加總，再平均計算出應裁罰之金額，否則有悖比
      例原則云云，要係其個人見解，洵無可取。
    (二)次查，環保署北區督察大隊於前揭時日確係自原告廢水專
      管放流口採得系爭水樣送驗等情，有上述稽查督察紀錄及
      採樣過程之照片在卷可憑( 見原處分卷第7 、9-11頁) ，
      並經原告當日現場染色領班林春風詳閱確認，完成登載稽
      查督察紀錄內容，惟林春風其以僅上班一個月有餘，不了
      解現狀而拒絕簽名，亦有上述稽查督察紀錄可稽。又水污
      染防治法並未規定稽查採樣必須會同受稽查之事業人員，
      且依前所述，環保署北區督察大隊稽查人員於本案稽查時
      ，皆依法至原告公司所申請許可之放流口採樣、現場檢測
      及分裝簽封，稽查程序中同時拍照佐證，自堪認系爭檢測
      之樣品係原告所排放之廢水無誤，原告主張採樣當時未會
      同原告係有重大瑕疵云云，尚無可採。
    (三)又按，事業違反水污染防治法第7條第1項規定，經主管機
      關依同法第40條規定通知限期改善，該事業雖於改善期限
      內，仍應維持廢水處理設施之正常運作，放流水質亦不得
      惡化，因此，事業如在主管機關限期改善期間內，其流放
      水質不但未有改善，且有惡化之情事，即屬該事業另一違
      章行為，依法自應處罰，核與改善期間是否屆滿無關，事
      業尚不得以其於限期改善期間內，而免除其應負之前揭公
      法上義務。查環保署北區督察大隊於本次96年7 月27日稽
      查所採水樣檢驗結果，水溫為45.7℃、懸浮固體為37.9mg
      /L、真色色度為2620、生化需氧量為30.4mg/L及化學需氧
      量為395mg/L ，均未符合放流水標準，且水溫、懸浮固體
      及化學需氧量之檢測值均較被告之環保局前次96年7 月18
      日稽查時，水溫為35.5℃、懸浮固體為37.8mg/L，化學需
      氧量為283mg/L 更為惡化( 見本院卷第61頁) ，顯見原告
      不僅未完成改善，且有加重污染之情形，被告以其違反水
      污染防治法第7 條規定，依同法第40條第1 項規定處罰，
      洵屬有據，核與一事不二罰原則無涉，原告此部分主張，
      亦無足採。
七、綜上所述，原告之主張均無足採。原處分於法並無違誤，訴
    願決定予以維持，亦無不合，原告仍執前詞，訴請撤銷，為
    無理由，應予駁回。
據上論結，本件原告為無理由，爰依行政訴訟法第98條第1 項前
段、第218 條、民事訴訟法第385 條第1 項前段，判決如主文。
中    華    民    國    97    年     8    月   27     日
                    臺北高等行政法院第二庭
                              審判長法  官  徐瑞晃
                                    法  官  陳金圍
                                    法  官  蕭惠芳
上為正本係照原本作成。
如不服本判決，應於送達後20日內，向本院提出上訴狀並表明上
訴理由，如於本判決宣示後送達前提起上訴者，應於判決送達後
20日內補提上訴理由書（須按他造人數附繕本）。
中    華    民    國    97    年     8    月   27     日
                                    書記官   李淑貞


司法院資訊處製作；財團法人民間司法改革基金會備份。
